臺灣臺北地方法院民事判決　　 　　　　93年度簡上字第649號
　　上　訴　人　甲○○　　台北市松山區○○○路○段125號
　　被上訴人　　乙○○　　台北市○○街59巷78弄9號5樓之3
當事人間請求返還不當得利事件，上訴人對於中華民國93年9 月
27日本院臺北簡易庭93年度北簡字第12638 號第一審判決提起上
訴，本院於94年1 月11日言詞辯論終結，判決如下：
    主  文
上訴駁回。
第二審訴訟費用由上訴人負擔。
    事實及理由
一、被上訴人主張略以：上訴人前聲請本票強制執行事件，經台
    灣桃園地方法院以90年度票字第7292號民事裁定暨台灣桃園
    地方法院以桃院祺柏字第6311號執行命令，將被上訴人服務
    於訴外人利樂包股份有限公司每月應領薪資及所有獎金在三
    分之一範圍內予以扣押, 並交由上訴人收取。而就該本票債
    務之存在，被上訴人不服，前已提出確認本票債權不存在之
    訴訟，亦業經鈞院以92年度簡上字第246 號判決、最高法院
    92年度台簡上字第38號裁定上訴駁回勝訴確定在案（下稱前
    案），顯見被上訴人對上訴人並未負有任何票據債務，是上
    訴人前以本票裁定為執行名義對被上訴人聲請強制執行，被
    上訴人前遭扣之薪資共計新台幣（下同）17萬8016元，顯為
    不當得利，依法上訴人自應悉數返還。並提出台灣桃園地方
    法院90年度票字第7292號民事裁定、台灣桃園地方法院桃院
    祺柏字第6311號執行命令、鈞院92年度簡上字第246 號判決
    、最高法院92年度台簡上字第38號裁定、被上訴人前受上訴
    人執行薪資扣款明細表等件為證。起訴聲明上訴人應給付被
    上訴人17萬8016元及自支付命令繕本送達翌日（93年4 月27
    日）起至清償日止，按年息百分之五計算之利息。原審判決
    被上訴人勝訴並依職權宣告假執行。為此聲明上訴駁回。
二、上訴人則以：（一）被上訴人共同簽發面額200 萬元，發票
    日90年5 月4 日，票號TH0000000 號本票一紙（下稱系爭本
    票）係用以清償陸續向上訴人借款之金額，被上訴人將借得
    之款項再借貸或贈與訴外人周仙祐，並無礙於兩造間所成立
    之借貸關係。（二）本件縱使前案判決所認定之系爭借款係
    由訴外人周仙祐所借用為實在，被上訴人既簽發系爭本票交
    付上訴人，不論其交付系爭本票係在清償自己向上訴人借貸
    之借款債務，或用以清償周仙祐借款債務，系爭本票之交付
    均非無原因關係，上訴人持系爭本票聲請強制執行，尚非無
    法律上原因而受利益。（三）本件系爭本票既為被上訴人所
    簽發，即應負票據法上發票人責任。殊不容被上訴人以僅為
    使上訴人得向訴外人周仙祐催討債務，而免其應負之票據債
    務責任。（四）前案雖判決被上訴人勝訴確定在案。惟核上
    開確認本票債權不存在訴訟，被上訴人係主張未積欠上訴人
    有借貸債務，本於票據法第13條，以票據債務人與執票人間
    所存抗辯之事由，亦即學說上所謂之原因關係抗辯，對抗執
    票人，其提起確認之訴之法律關係乃上訴人與被上訴人間借
    貸關係。上訴人於上開確認本票債權不存在訴訟及本件原審
    訴訟中均另提出上訴人與訴外人周仙祐間借貸關係存在，被
    上訴人簽發系爭本票，則在用以清償上訴人與訴外人周仙祐
    之借貸債務，非無原因關係以為抗辯，其法律關係則為上訴
    人與周仙祐間之借貸關係，兩者間之原因事實不同，其訴訟
    標的之法律關係，自亦不同。（五）被上訴人無論於上開確
    認本票債權不存在事件及本件原審訴訟中均主張其簽發系爭
    本票，僅為使上訴人得向訴外人周仙祐催討債務而已。兩造
    間就此發票行為為通謀虛偽意思表示而無效，為上訴人所否
    認，被上訴人並未舉證以實其說。（六）系爭本票為被上訴
    人所簽發，訴外人周仙祐既非共同發票人亦未於系爭本票上
    背書，上訴人自無可能持系爭本票向周仙祐請求清償借貸債
    務。被上訴人於簽發本票時，即負有清償票據之義務。綜上
    ，被上訴人請求上訴人返還執行受償之金額，為無理由，資
    為抗辯。並提出匯款單、匯款回條聯、自動櫃員機交易明細
    表、支票、鈞院台北簡易庭91年度北簡字第18042 號筆錄節
    本、被上訴人與周仙祐同
    。原審聲明被上訴人之訴駁回，如受不利判決願供擔保請准
    免為假執行。原審敗訴後上訴聲明原判決廢棄，被上訴人在
    原審之訴駁回。
三、協商確認兩造爭點如下：Ａ、不爭執事項：（一）上訴人前
    聲請本票強制執行事件，經台灣桃園地方法院以90年度票字
    第7292號民事裁定暨台灣桃園地方法院以桃院祺柏字第6311
    號執行命令，將被上訴人服務於訴外人利樂包股份有限公司
    每月應領薪資及所有獎金在三分之一範圍內予以扣押, 並交
    由上訴人收取。被上訴人遭扣之薪資共計17萬8016元。（二
    ）被上訴人不服前開本票裁定，前已提出確認本票債權不存
    在之訴訟，亦業經本院92年度簡上字第246 號民事判決、最
    高法院92年度台簡上字第38號民事裁定判決被上訴人勝訴確
    定。Ｂ、爭執事項：被上訴人與劉仁瑰共同簽發系爭本票交
    予上訴人，該本票借款債權存在於上訴人與被上訴人之間或
    上訴人與訴外人周仙祐間？上訴人有無不當得利？
四、按別有規定外，確定之終局判決就經裁判之訴訟標的，有既
    判力。民事訴訟法第400 條第1 項定有明文。又確認之訴之
    訴訟標的，以原告所為應受判決事項之聲明為識別之標準，
    至所請求確認之法律關係發生或消滅原因如何，在所不問。
    經查：本件被上訴人於受強制執行後，以上訴人對被上訴人
    並無本票債權為由，對上訴人另提起確定本票債權不存在之
    訴，業經本院92年度簡上字第246 號判決被上訴人勝訴，該
    判決以本件被上訴人並非因積欠本件上訴人二百萬元之債務
    而簽發系爭本票用以清償，其簽發之目的，應僅為使本件上
    訴人得向訴外人周仙祐催討債務而已，本件上訴人明知與本
    件被上訴人間無債權債務關係，兩造間就此發票行為應為通
    謀虛偽意思表示而無效為由，判決兩造間就系爭本票債權不
    存在確定（最高法院92年度台簡上字第38號裁定），足證本
    件上訴人對本件被上訴人並無系爭本票債務存在，且此確定
    判決之結果，具有既判力，再者：前案業經判決確定兩造間
    就系爭本票「票據債權不存在」，不論兩造間所提攻防方法
    （原因關係）為何，系爭本票「票據債權」既已不存在，更
    無上訴人抗辯用以清償周仙祐債務之新債清償票據關係（票
    據債權存在）問題，是本件上訴人再以被上訴人簽發系爭本
    票係為清償自己或周仙祐之借款為由，抗辯系爭本票債權存
    在，應無理由而不足採信，則上訴人因系爭本票聲請裁定強
    制執行，因該執行程序而受領17萬8016元，為無法律上原因
    而受有利益，致被上訴人受有損害，自屬不當得利。
五、綜上所述，本件被上訴人主張兩造間並無票據債權關係存在
    為可採，上訴人所辯均為無可取。從而，被上訴人本於不當
    得利之法律關係，請求上訴人給付17萬8016元及自支付命令
    繕本送達翌日（93年4 月27日）起至清償日止，按年息百分
    之五計算之利息為有理由，應予准許。又原審為上訴人即被
    告敗訴之判決，並依民事訴訟法第389 條第1 項第3 款規定
    依職權宣告假執行，於法並無不合。上訴意旨指摘原判決不
    當，求予廢棄改判，為無理由，應予駁回其上訴。
六、據上論結，本件上訴為無理由，依民事訴訟法第436 條之1
    第3 項、第449 條第1 項、第78條，判決如主文。
中　　華　　民　　　國　　94 　年　　 1　　月　　14 　日
                  民事第四庭審判長法  官  盧彥如
                                  法  官  劉又菁
                                  法  官  薛中興
正本係照原本作成
不得上訴
中　　華　　民　　　國　　94 　年　　 1　　月　　14 　日
                                  書記官  薛德芬
